最高法院刑事判決　　　　　　一○○年度台上字第五四○二號
上　訴　人　吳弦勳
　　　　　　吳弦達
共　　　同
選任辯護人　葉智幄律師
　　　　　　劉佳強律師
上列上訴人等因強盜等罪案件，不服台灣高等法院中華民國九十
九年四月八日第二審判決（九十八年度上訴字第一九四六號，起
訴案號：台灣台北地方法院檢察署九十七年度偵字第五八三０、
五八三一、五八三四號），提起上訴，本院判決如下：
    主  文
原判決撤銷，發回台灣高等法院。
    理  由
本件原判決撤銷第一審諭知上訴人吳弦勳、吳弦達均無罪之判決
，改判論處吳弦勳共同意圖為自己不法之所有，攜帶兇器，以強
暴、脅迫至使不能抗拒，而取他人之物罪刑；吳弦勳、吳弦達共
同證人於執行審判職務之公署審判時，於案情有重要關係之事項
，供前具結，而為虛偽陳述罪刑，固非無見。
惟查：(一)刑事訴訟法為保障被告受公平審判及發現實體真實，於
民國九十二年二月六日修正及增訂公布施行之前及之後，對於人
證之調查均採言詞及直接審理方式，並規定被告有詰問證人之權
利，其中被告之詰問權，係屬憲法第八條第一項規定「非由法院
依法定程序不得審問處罰」之正當法律程序所保障之基本人權及
第十六條所保障之基本訴訟權，不容任意剝奪，故同法第一百五
十九條之一雖規定被告以外之人於審判外向法官所為之陳述，得
為證據，但除被告已捨棄其詰問權，或有如刑事訴訟法第一百五
十九條之三各款所列情形者外，均應依法定程序傳喚證人到場，
命其具結陳述，並通知被告，使被告有詰問證人之機會，以確保
被告之詰問權；否則，如僅於審判期日向被告提示該證人未經詰
問之審判外陳述筆錄或告以要旨，被告之詰問權即無從行使，無
異剝奪被告該等權利，且有害於實體真實之發現，其所踐行之調
查程序，即難謂適法。查證人謝宗基、顏筱雯、黃竹君、彭文祥
、黃健華於另案（台灣高等法院九十四年度上訴字第三六九九號
廖仲轅強盜案件）審判中之陳述，均係於審判外向法官所為之陳
述，且該案之被告為廖仲轅，並非吳弦勳、吳弦達二人，於該案
中上訴人等並無詰問證人之機會，而上訴人等復已就謝宗基、顏
筱雯、黃竹君之前揭陳述，以未經其等詰問而為爭執（見第一審
卷第四三、六二頁、原審卷第三三頁），另依卷內資料，亦無從
認定上訴人等已捨棄詰問權，原審未傳喚上開證人到庭使上訴人
等及其辯護人有詰問證人之機會，依上說明，其所踐行之調查程
序，即非適法。(二)判決不載理由者當然為違背法令，所謂判決不
載理由，係指依法應記載於判決理由內之事項不予記載，或記載
不完備者而言，此為刑事訴訟法第三百七十九條第十四款上段之
當然解釋，而有罪之判決書，對於被告有利之證據不採納者，應
說明其理由，復為刑事訴訟法第三百十條第二款所明定，故有罪
判決書對於被告有利之證據，如不加以採納，必須說明其不予採
納之理由，否則即難謂非判決不備理由之違法。查證人即被害人
鄭為勻於第一審交互詰問時證稱：「（辯護人：你能確定在法庭
之被告吳弦勳就是《民國》九十二年十二月二十三日拿走你手機
及皮包的人嗎？）我可以很確定『吳弦勳』不是拿走皮包的那個
人。」「（辯護人：你曾經在法庭上作證說拿走你手機及黑色皮
包的人比『吳弦達』高，是否實在？）是的。」「（你現在看在
法庭的被告吳弦勳、吳弦達的身高，吳弦勳會比吳弦達高嗎？）
吳弦達比較高，吳弦勳比較矮。」「（辯護人：所以你能夠很確
認被告吳弦勳不是歹徒？）是的。」「（檢察官：你於審理中向
法院表示高的就是被告廖仲轅，矮的就是剛剛出去的證人吳弦達
，是否如此？）是的。」「（檢察官：當初勒住你脖子拿刀抵住
你的人就是『吳弦達』？）是的。」「（辯護人：從你以前之供
述，今天你可否很確認在法庭的被告『吳弦勳』不是當天取走你
財物的人？）是，因為『吳弦勳』不是勒住我脖子那個人，也不
是站在我前面的那個人。」（見第一審卷第九四頁、九五頁背面
）。其證言倘若屬實，即非不得採為有利於吳弦勳之證據，原判
決未予採納，但未於理由內論敘說明不予採納之理由，而僅敘稱
：「鄭為勻雖於本案原審復到庭證稱：我可以很明白確定吳弦勳
不是拿走皮包那個人等語，與其在本院另案審理時之上開陳述又
不相同，而從吳弦達之國防部判決書記載，被害人嗣後有與吳弦
達和解，則恐有因和解而迴護被告（吳弦勳）之疑慮」（見原判
決第七頁第三行以下），認上開鄭為勻於第一審之證言，難為有
利於吳弦勳之認定，殊嫌速斷，理由亦屬欠備；且所謂鄭為勻於
另案審理時之「上開陳述」，原判決理由僅記載鄭為勻於另案審
理時當庭指認廖仲轅係對其行搶，拿走其行動電話與皮包之人（
見原判決第五頁倒數第一行至第六頁第一行），並未敘及鄭為勻
曾指稱吳弦勳係拿走其皮包之人，與前述鄭為勻所稱吳弦勳不是
拿走皮包那個人，似無不同，原判決前揭論斷，與論理法則難謂
無違。(三)科刑判決所認定之事實，與所採之證據，不相適合，即
屬證據上理由矛盾，其判決當然為違背法令。又有罪之判決書，
須將認定之犯罪事實翔實記載，然後於理由內逐一說明其所憑之
證據及其認定之理由，以使事實與理由兩相一致，方為合法。倘
犯罪事實已有敘及，而理由內未加說明，為理由不備，按諸刑事
訴訟法第三百七十九條第十四款規定，其判決當然違背法令。原
判決犯罪事實認定上訴人等共同基於為自己不法所有之犯意聯絡
，由吳弦達強行勒住鄭為勻之頸部，並持刀脅迫鄭為勻，至使不
能抗拒，吳弦勳則下手取走鄭為勻之行動電話一支及皮夾一只（
內有現金新台幣一千一百元及上課證、健保卡等物）等情，但關
於吳弦勳在本案中分擔之犯行，僅於理由內敘明承辦員警謝宗基
證稱：「我們調口卡片給被害人鄭為勻指認，鄭為勻就指『吳弦
勳』是拿刀恐嚇他勒他脖子的人。」（見原判決第七頁倒數第六
至五行），並籠統記載「被告二人到達現場，先由一人為前開強
暴脅迫之行為，復由另一人取走被害人財物後朋分花用，亦據被
害人證述在卷，足認被告二人對於不法所取得財物有共同犯意聯
絡及行為分擔」（見原判決第一四頁第八至一一行），對於如何
認定吳弦勳即係取走鄭為勻財物之人，未有任何之論敘說明，難
謂無理由矛盾及理由不備之違法。又本件強盜部分究係吳弦達、
廖仲轅所為，抑或吳弦達、吳弦勳所為仍有未明，有關聯之偽證
部分，上訴人等是否有為虛偽之陳述，即屬無憑判斷。上訴意旨
，均指摘原判決不當，非無理由，應認有撤銷發回更審之原因，
原判決敘明不另為無罪諭知部分，基於審判不可分原則，併予發
回。
據上論結，應依刑事訴訟法第三百九十七條、第四百零一條，判
決如主文。
中    華    民    國  一○○  年    九    月  二十九  日
                      最高法院刑事第七庭
                          審判長法官  石  木  欽  
                                法官  洪  佳  濱  
                                法官  段  景  榕  
                                法官  周  煙  平  
                                法官  洪  兆  隆  
本件正本證明與原本無異
                                      書  記  官  
中    華    民    國  一○○  年    十    月    四    日
                                                      Ｅ